【裁判字號】    98,小上,15
【裁判日期】    980526
【裁判案由】    給付居間報酬
【裁判全文】
臺灣彰化地方法院民事裁定  98年度小上字第15號
上  訴  人  甲○○
被上訴人    乙○○
上列當事人間請求給付居間報酬事件，上訴人對於中華民國98年
03月19日本院員林簡易庭97年度員小字第 442號第一審判決提起
上訴，本院裁定如下：
    主      文
上訴駁回。
第二審訴訟費用新台幣壹仟伍佰元由上訴人負擔。
    理      由
一、按對於小額程序之第一審裁判之上訴或抗告，非以其違背法
    令為理由，不得為之。上訴狀內應記載上訴理由，表明下列
    各款事項︰(一)原判決所違背之法令及其具體內容。(二)依訴訟
    資料可認為原判決有違背法令之具體事實。民事訴訟法第43
    6條之24第2項、第436條之25分別定有明文。又民事訴訟法
    第436條之32第2項規定，小額事件之上訴程序，準用同法第
    468條、第469條第1款至第5款規定。而依民事訴訟法第 468
    條規定，判決不適用法規或適用不當者，為違背法令；依同
    法第 469條規定，判決有該條所列各款情形之一者，為當然
    違背法令。是當事人對小額程序之第一審判決提起上訴，如
    依民事訴訟法第468條規定，以第一審判決有不適用法規或
    適用不當為理由時，其上訴狀或理由書應有具體之指摘，並
    揭示該法規之條項或其內容，若係成文法以外之法則，應揭
    示該法則之旨趣。倘為司法院解釋，或最高法院判例，則應
    揭示該判解之字號或其內容。如以民事訴訟法第469條第1款
    至第 5款所列情形為理由時，其上訴狀或理由書，應揭示合
    於該條款之事實。上訴狀或理由書如未依此項方法表明，或
    其所表明者，顯與上開法條規定之情形不相合時，即難認已
    對於小額程序第一審判決之違背法令有具體之指摘，其上訴
    自難認為合法。又上訴狀內未表明上訴理由者，上訴人應於
    提起上訴後20日內，提出理由書於管轄之地方法院合議庭，
    未提出者，法院毋庸命其補正，由管轄之地方法院合議庭以
    裁定駁回之，此觀之民事訴訟法第 436條之32第2項、第471
    條第1項之規定自明。
二、上訴人上訴意旨略以：
  (一)原審為上訴人敗訴之理由，無非略以：系爭不動產買賣契約
    書備註欄中已記載「本件買賣係包括未辦理保存登記之建物
    及現有天車、水、電、門窗等固定設施」等字，可知該買賣
    契約之標的物包括未辦理保存登記建物。又房屋之售價一般
    均以面積計算，且有保存登記建物之市價通常高於未辦保存
    登記建物之市價，故房屋之買受人於簽訂買賣契約前必定會
    查明房屋有無辦理保存登記及其面積為若干，否則，其根本
    無法判斷出賣人提出之售價是否合理。而房屋有無辦理保存
    登記及其面積為若干，端看建物之登記謄本或所有權狀即明
    。上訴人既自承於簽約前曾至現場看過五次，足見其相當關
    切及重視該次買賣。則其於簽訂買賣契約之前，豈有不要求
    出賣人提供建物登記謄本或所有權狀之理。而事實上依證人
    即出賣人林瑞和之證述，上訴人於簽訂買賣契約時，代書確
    有將上開土地及農舍權狀交付其觀看。參以上訴人於簽約前
    曾至現場看過五次，對於現場情形有一定之了解，足認上訴
    人於簽約時已知悉該買賣契約之標的物包括未辦保存登記廠
    房。又居間人於契約因其媒介而成立時，即得請求報酬，其
    後契約因故解除，於其所得報酬並無影響，亦有最高法院49
    年度台上字第1646號判例足資參照。查媒介訂立不動產買賣
    契約須花費相當之時間、勞力及費用，除有特殊之情形外，
    依現今社會常情，如無受報酬，當無人願意為之。且房屋仲
    介商仲介買賣不動產，亦必收取報酬，其目前收取之標準，
    約在不動產成交價格之 4、5%左右。因此，如無受報酬，被
    上訴人必不為被上訴人媒介訂立不動產買賣契約，應堪認定
    ，則被上訴人自得請求上訴人給付報酬。又上訴人與訴外人
    林瑞和訂立之不動產買賣契約書，嗣後雖經雙方同意撤銷作
    廢，然依上訴人言其乃因此而賠償林瑞和20萬元，再觀卷附
    契稅撤銷申報申請書明載：「茲因兩造無法履行契約義務，
    經雙方同意解除契約」一語，可知所稱撤銷作廢，應係解除
    契約之意。故被上訴人應受之報酬，並不因上開契約之解除
    ，而有影響。上訴人辯稱買賣契約業已撤銷作廢，且兩造亦
    未約明媒介之報酬等語，以拒絕給付報酬，尚難憑採，固無
    非見。
  (二)按稱居間者，謂當事人約定一方為他方報告訂約之機會，或
    為訂約之媒介，他方給付報酬之契約，民法第 565條定有明
    文，是居間契約分為居間報告與居間媒介二種契約類型甚明
    。又居間人，以契約因其報告或媒介而成立者為限，得請求
    報酬，同法第 568條亦有規定，且該條文之立法理由並記載
    「查民律草案第 759條理由謂居間之報酬，俟居間人報告或
    媒介契約成立後支付，此當然之理，亦最協當事人之意思。
    故契約無效，或契約已成而撤銷者，居間人不得請求報酬。
    」，則參合該條文規定及立法理由以觀，居間人須其所媒介
    之契約為合法有效成立，始得請求報酬，如因契約標的給付
    不能致契約無效者，自無請求給付居間報酬之權利可言。
  (三)次按民法第264條第1項前段規定，以不能之給付為契約標的
    者，其契約為無效。本件上訴人本欲購合法之廠房以供工業
    使用為主，如屬違章建築則有受違章建築處理辦法而遭主管
    機關拆除之情。系爭不動產交易之初，被上訴人及出賣人林
    瑞和均稱其不動產之土地及建物均有所有權狀，致上訴人一
    時未察而與出賣人林瑞和訂立系爭不動產買賣契約，於事後
    方知全部建物僅有中間一小部分係合法建物，出賣人林瑞和
    於合法建物外圍另行加蓋違建，致上訴人無法從外觀上得知
    違建與否？且本件係被上訴人主動為上訴人媒介廠房之買賣
    ，則被上訴人本應依民法第 567條規定，負有據實報告之義
    務，而違章建築無法辦理移轉戶及有受拆除之風險，對買受
    人影響甚鉅，乃被上訴人於上訴人買受系爭不動產時，竟未
    將此重要訊息報告上訴人，自屬違背居間人應據實報告之義
    務，則依民法第 571條規定，被上訴人自不得向上訴人請領
    居間報酬，應有理由。
  (四)又系爭不動產買賣契約係於代書王秋鵬處所簽訂，原本所簽
    契約於備註欄中並無本件買賣係包括未辦保存登記之建物及
    現有天車、水、電、門窗等固定設施等記載，係兩造於簽訂
    完畢後，再重新填寫另一份，始將此內容附記於上，當時被
    上訴人就未保存登記是何意並未深入瞭解，事後於辦理所有
    權移轉及貸款手續時，經放貸機關之田尾農會彭先生告知，
    方得悉合法之建築物僅有一、二樓約151.35平方公尺係合法
    可辦理移轉過戶及貸款手續，但建物外圍加建之廠房約 500
    平方公尺係違章建築恐必須拆除始得過戶，至此，上訴人方
    知所謂未保存登記建物竟是指違章建築，然被上訴人及出賣
    人林瑞和均明知上訴人開設品翔機械有限公司，欲購買廠房
    供經營事業之用，卻避重就輕，僅泛稱土地及建物均有合法
    權狀，事實上卻僅有部分建物有合法權狀，就廠房部分係違
    章建築竟隱匿未確實明白告知上訴人，倘上訴人知悉花費數
    佰萬元購買之不動產必須將違章建築之廠房部分拆除始得過
    戶，則上訴人定不會與出賣人林瑞和訂立系爭不動產買賣契
    約。況且，被上訴人亦無法將廠房部分移轉登記與上訴人，
    即係以不能之給付為契約之標的，依民法第246條第1項前段
    之規定，其買賣契約應屬無效，且亦無該條項但書及第2項
    情形（最高法院85年台上字第1965號判決可供參照）。可見
    如為居間媒介者，須媒介他人之間完成訂約，且所簽訂之契
    約不能有因標的不能而契約無效之情形存在，否則因居間媒
    介之目的未能達成，自無請求居間報酬之權利，至為灼然。
  (五)又原審以上訴人賠償出賣人林瑞和20萬元及契稅撤銷申報申
    請書明載：「茲因兩造無法履行契約義務，經雙方同意解除
    契約」一語，可知所稱撤銷作廢，應係解除契約之意，進而
    認被上訴人並不因契約之解除，而影響其應受之報酬，然此
    完全係原審臆測推論，事實上如前所述，系爭不動產買賣契
    約係因意思表示有瑕疵或錯誤而撤銷，上訴人之所以願支付
    20萬元予出賣人林瑞和，並非係上訴人違約情形下所支付，
    上訴人係為息事寧人免生訟累，方與出賣人林瑞和協商之和
    解金。況且，倘真為上訴人反悔不買，而上訴人已付之訂金
    90萬元，出賣人林瑞和大可全數沒入毋庸返還上訴人，豈會
    再平白退還上訴人70萬元之理。至於契稅撤銷申報申請書中
    之明載，完全係委託代書王秋鵬一手辦理，目的僅在儘速完
    成撤銷契稅之工作，上訴人並無過問該申請之理由如何？實
    不得曲解為上訴人與出賣人林瑞和係解除契約。故原審雖以
    最高法院49年台上字第1646號判例「居間人於契約因故解除
    於所得報酬並無影響」，而主張被上訴人仍應給付居間報酬
    云云。惟該判例指居間人所媒介之契約已合法有效成立後，
    因買賣雙方合意解除契約，於居間人領得之報酬始無影響，
    非謂契約於當事人以意思表示有瑕疵或錯誤而撤銷時，居間
    人仍得支領居間報酬，原審未詳加審究，尚非可取等語。
三、經核上訴人於第二審程序具狀所執前詞，係就原審取捨證據
    及認定事實之職權行使，指摘其為不當，並未具體指出原審
    判決有何違背法令情事，更未指明原審判決所違反之法令條
    項或其內容，及依訴訟資料有何判決違背法令之具體事實，
    ，難認其已合法表明上訴理由，且至今已逾20日，亦未補呈
    上訴理由，是其上訴顯不合法，應予駁回。
四、據上論結，本件上訴為不合法，依民事訴訟法第 436條之32
    第2項、第 444條第1項前段、第95條、第78條，裁定如主文
中    華    民    國    98    年    5     月    26    日
                  民事第二庭審判長法  官  邱月嬌
                                  法  官  洪榮謙
                                  法  官  吳永梁
以上正本係照原本作成。
本件裁定不得抗告。
中    華    民    國    98    年    5     月    26    日
                                  書記官  呂雅惠


司法院資訊處製作；財團法人民間司法改革基金會備份。
